【裁判字號】    90,上易,1791
【裁判日期】    900904
【裁判案由】    誹謗
【裁判全文】
臺灣高等法院高雄分院刑事判決                    九十年度上易字第一七九一號
    上  訴  人  台灣高雄地方法院檢察署檢察官
    被      告  丙○○
右上訴人因被告誹謗案件，不服台灣高雄地方法院九十年度易字第一五四三號中華民
國九十年九月四日第一審判決（起訴案號：台灣高雄地方法院檢察署八十九年度偵字
第二七六六四號），提起上訴，本院判決如左：
    主  文
上訴駁回。
    理  由
一、本案經本院審理結果，認第一審判決以被告犯罪不能證明而為無罪之諭知，核無
    不當，應予維持，並引用第一審判決書記載之證據及理由（如附件）。
二、檢察官上訴意旨以：（一）依高雄市政府建設局漁業處九十年五月二十五日九０
    高市漁一字第四五四一號函所示，漁筏證買賣除需檢附戶口名簿影本及蓋用印章
    ，並於核准過戶後，以甲文通知雙方外，尚需檢附原領漁筏執照、營業登記證等
    證件，而原領漁筏執照、營業登記證倘非所有人有意出賣而交付，第三人實無取
    得之可能。（二）被告登報之內容，係傳述他人之漁筏證若由告訴人代辦，必遭
    告訴人盜賣，而非單純傳述其漁筏證遭告訴人盜賣，是縱認被告有理由信其漁筏
    證遭告訴人盜賣，亦不能擴張認為被告有理由確信他人之漁筏證均遭告訴人盜賣
    。況證人楊賜伍、林仙強係在被告登報後始提出告訴，足見被告於登報前，並無
    他人向被告提及漁筏證被盜賣之情，被告於登報時，難認有理由確信他人之漁筏
    證均遭告訴人盜賣。（三）被告將證人柯德宏證述「僅聽過漁船被盜賣，沒有聽
    過漁筏證被盜賣」，篡改為「根據漁業處指出漁筏證被盜的事件層出不窮」，利
    用報紙大量傳述他人之漁筏證必遭告訴人盜賣等不實情事，嚴重損及告訴人之名
    譽及事業，被告有誹謗之意甚明。原審判決未及詳查，遽認被告無罪，尚有未洽
    。
三、按刑法第三百十條第一項之誹謗罪，係以意圖散布於眾，而指摘或傳述足以毀損
    他人名譽之事為成立要件，是誹謗罪之成立，除行為人在客觀上需有指摘或傳述
    足以毀損他人名譽之事實外，尚須行為人在主觀上有毀損他人名譽之故意，方具
    構成要件該當性，而行為人是否具有主觀構成要件故意，須依行為當時之具體情
    況客觀判斷之，倘無證據足證行為人係出於惡意之情況下，即應推定其係以善意
    為之（即所謂真正惡意原則－actual malice），而何謂足以損毀他人名譽之事
    ，則應從一般社會之客觀通念就個別事實加以判斷，而非以當事人主觀之感受為
    認定之標準。再言論自由為人民之基本權利，憲法第十一條有明文保障，國家應
    給予最大限度之維護，俾其實現自我、溝通意見、追求真理及監督各種政治或社
    會活動之功能得以發揮。惟為兼顧對個人名譽、隱私及甲共利益之保護，法律尚
    非不得對言論自由依其傳播方式為合理之限制。刑法第三百十條第一項及第二項
    誹謗罪即係保護個人法益而設，為防止妨礙他人之自由權利所必要，符合憲法第
    二十三條規定之意旨。至刑法同條第三項前段以對誹謗之事，能證明其為真實者
    不罰，係針對言論內容與事實相符者之保障，並藉以限定刑罰權之範圍，非謂指
    摘或傳述誹謗事項之行為人，必須自行證明其言論內容確屬真實，始能免於刑責
    。惟行為人雖不能證明言論內容為真實，但依其所提證據資料，認為行為人有相
    當理由確信其為真實者，即不能以誹謗罪之刑責相繩。司法院大法官會議釋字第
    五０九號解釋足參。
四、經查：（一）被告堅決否認委任告訴人乙○○出賣漁筏證，亦否認買賣契約書、
    漁業註銷登記申請書上簽名及印章之真正，而告訴人自承在買賣契約書、漁業註
    銷登記申請書上簽被告姓名，被告未出具委託書等情，且告訴人就被告印章之真
    正並未能舉證證明，再證人黃啟峰在本院證述：「．．．經人介紹才認識乙○○
    ，我告訴他我想要買漁筏證，過幾天她電話給我說有人要賣，我就交身分證、戶
    口名簿給她，．．．」、「（問：何以錢沒有交給賣者？）我不識賣方，我是請
    乙○○辦的」等語，均無從證明被告確有委任告訴人乙○○出賣漁筏證一節。又
    告訴人固持有被告所有戶口名簿影本、漁筏證及營業登記證，然被告迭次在原審
    審理中供述或具狀表示其因委任告訴人代辦漁筏證之申請、換發各種手續，乃將
    漁筏證交由告訴人保管（見原審卷第六十頁、第一百二十頁背面、第一百六十三
    頁），另參以告訴人於八十二年五月間辦理被告漁業註銷登記申請時，所檢附之
    被告戶口名簿，係被告於七十九年五月八日住所變更前之舊戶口名簿，則被告是
    否係為出賣漁筏證始交付戶口名簿影本、漁筏證及營業登記證予告訴人，即非無
    疑。況衡諸常情，一般人將自己所有之各種證件交付他人，其原因不一，自不得
    徒以告訴人持有被告所有戶口名簿影本、漁筏證及營業登記證，即認被告有委任
    告訴人乙○○出賣漁筏證。從而被告雖不能證明告訴人盜賣漁筏證為真實，但依
    其所提證據資料，被告指告訴人盜賣漁筏證亦非無據，即不能以誹謗罪之刑責相
    繩。至證人楊賜伍、林仙強縱係在被告登報後始提出告訴，被告於登報前，並無
    他人向被告提及漁筏證被盜賣之情，亦無礙被告有相當理由指告訴人盜賣漁筏證
    。（二）觀以被告於八十九年十一月十八日、十一月二十五日在台灣時報第九版
    刊登之廣告，其記載：「各位釣友們：失去市價二十萬的漁筏證怎麼辦？如果：
    一、發覺您或您的親友之漁筏證曾被莫名的低價賣出，或者您的親友因死亡而疑
    被賤價轉賣者。二、代辦人曾因漁筏證過期為由，而推銷您把漁筏證以低價拋售
    或者要您放棄漁筏證。三、代辦人必須要川億報關行乙○○。那您的漁筏證早就
    被盜賣了。我們希望您主動和我們聯絡，因為根據漁業處指出漁筏證被盜的事件
    層出不窮，但只要經過合法程序，絕對可以把您的漁筏證拿回。同樣是受害人丙
    ○○」等語，被告真意無非係指述其係漁筏證遭告訴人盜賣之受害人，並提醒同
    是委託告訴人代辦漁筏證者注意是否遭盜賣，尚無指摘、傳述告訴人盜賣他人漁
 筏證之具體事實。
五、綜上所述，被告係基於自己之漁筏證遭告訴人盜賣而登報，並已提出相關資料佐
    證，且依卷內證據復無從證明被告故為不實傳述，揆諸前開說明，被告之行為，
    自不得科以誹謗罪之刑責，原審判決諭知被告無罪，核無違誤，檢察官上訴即無
    理由，應予駁回。
據上論斷，應依刑事訴訟法第三百六十八條、第三百七十三條，判決如主文。
本案經檢察官彭南雄到庭執行職務。
中        華        民        國    九十    年    十二    月    十一    日
                              臺灣高等法院高雄分院刑事第二庭
                                  審判長法官  曾永宗
                                        法官  邱永貴
                                        法官  郭玫利
右正本證明與原本無異。
不得上訴。
                                      書記官  高惠珠
中    華    民    國      九十      年      十二      月    十   三     日
                                                                        Ｆ
附件：
臺灣高雄地方法院刑事判決                          九十年度易字第一五四三號
    甲  訴  人  臺灣高雄地方法院檢察署檢察官
    被      告  丙○○  男  六十一歲（民國○○○年○月○○日生）
                        住高雄市○鎮區鎮○路六三號
                        身分證統一編號：Ｅ一二二五八四號
    選任辯護人  林鴻駿律師
                許清連律師
右列被告因誹謗案件，經檢察官提起甲訴（八十九年度偵字第二七六六四號），本院
判決如左：
    主  文
丙○○無罪。
    理  由
一、甲訴意旨略以：被告丙○○曾因漁筏證之過戶與買賣事宜，與乙○○發生爭執，
    認乙○○有偽造買賣合約書及盜賣漁筏證之犯行，經提出偽造文書及詐欺告訴後
    ，經台灣高雄地方法院檢察署檢察官於八十九年九月二十二日，認犯罪嫌疑不足
    而予以不起訴處分。經丙○○提出再議後，復經台灣高等法院高雄分院檢察署於
    八十九年十月二十五日以再議無理由而駁回再議。丙○○心有不甘，竟意圖散布
    於眾，並基於概括之犯意，連續於八十九年十一月十八日、十一月二十五日，在
    台灣時報第九版委託刊登廣告，載明：「各位釣友們：失去市價二十萬的漁筏證
    怎麼辦？如果：一、發覺您或您的親友之漁筏證曾被莫名的低價賣出，或者您的
    親友因死亡而疑被賤價轉賣者。二、代辦人曾因漁筏證過期為由，而推銷您把漁
    筏證以低價拋售或者要您放棄漁筏證。三、代辦人必須要川億報關行乙○○。那
    您的漁筏證早就被盜賣了。我們希望您主動和我們聯絡，因為根據漁業處指出漁
    筏證被盜的事件層出不窮，但只要經過合法程序，絕對可以把您的漁筏證拿回。
    同樣是受害人丙○○」等語，暗示讀者如果曾委託乙○○代辦漁筏證，則可能已
    遭乙○○盜賣，足以毀損乙○○之名譽，並影響乙○○從事代辦漁筏證過戶與買
    賣之業務，因認被告丙○○涉犯刑法第三百十條第二項之加重誹謗罪嫌。
二、按犯罪事實應依證據認定之，無證據不得推定其犯罪事實；不能證明被告犯罪或
    其行為不罰者，應諭知無罪之判決，刑事訴訟法第一百五十四條及第三百零一條
    分別定有明文。又刑法第三百十條第一項之誹謗罪，係以意圖散布於眾，而指摘
    或傳述足以毀損他人名譽之事為成立要件，是誹謗罪之成立，除行為人在客觀上
    需有指摘或傳述足以毀損他人名譽之事實外，尚須行為人在主觀上有毀損他人名
    譽之故意，方具構成要件該當性，而行為人是否具有主觀構成要件故意，須依行
    為當時之具體情況客觀判斷之，倘無證據足證行為人係出於惡意之情況下，即應
    推定其係以善意為之（即所謂真正惡意原則－actual malice），而何謂足以損
    毀他人名譽之事，則應從一般社會之客觀通念就個別事實加以判斷，而非以當事
    人主觀之感受為認定之標準。再言論自由為人民之基本權利，憲法第十一條有明
    文保障，國家應給予最大限度之維護，俾其實現自我、溝通意見、追求真理及監
    督各種政治或社會活動之功能得以發揮。惟為兼顧對個人名譽、隱私及甲共利益
    之保護，法律尚非不得對言論自由依其傳播方式為合理之限制。刑法第三百十條
    第一項及第二項誹謗罪即係保護個人法益而設，為防止妨礙他人之自由權利所必
    要，符合憲法第二十三條規定之意旨。至刑法同條第三項前段以對誹謗之事，能
    證明其為真實者不罰，係針對言論內容與事實相符者之保障，並藉以限定刑罰權
    之範圍，非謂指摘或傳述誹謗事項之行為人，必須自行證明其言論內容確屬真實
    ，始能免於刑責。惟行為人雖不能證明言論內容為真實，但依其所提證據資料，
    認為行為人有相當理由確信其為真實者，即不能以誹謗罪之刑責相繩。司法院大
    法官會議釋字第五０九號解釋足參。
三、訊據被告丙○○固不否認有於八十九年十一月十八日、二十五日在台灣時報刊登
    上揭內容之廣告，惟否認有妨害名譽之犯行，辯稱：被告於七十九年初曾委託乙
    ○○代辦漁筏證換發手續，留存於乙○○處有漁筏證及戶口名簿，而被告於七十
    九年五月八日即將戶籍遷至高雄市○○路四號，乙○○竟持該舊戶口名簿擅將被
    告所有之漁筏證盜賣，經向主管機關查詢得知被盜賣時有所聞，被告為防他人受
    騙上當，才刊登廣告，被告所刊登之廣告內容屬實，並與甲共利益有關，亦為可
    受甲評之事，並無誹謗之故意等語。經查：
  (一)被告丙○○於八十一年十月二十一日換發有漁業執照（高市漁筏第一０四０號）
    ，而該漁業執照係於八十二年五月六日出售予黃景財，而高雄市政府建設局漁業
    處乃於八十二年五月八日以八二高市漁一字第九四五０號函通知買賣雙方當事人
    、高雄市政府警察局船舶大隊、高雄市稅捐稽徵處表示同意此項申請案之辦理，
    此有高雄市政府建設局漁業處檢送之函稿、漁業設立登記申請書、買賣契約書、
    戶口名簿、漁業執照足參，另證人黃啟峰（原名為黃景財）於本院審理時亦到庭
    證稱：「（問在八十二年五月六日有無向丙○○購買漁筏證？）我是透過乙○○
    買的。」「（問如何得知購買管道？）因為我喜歡釣魚，就請乙○○幫我注意，
    幾個月後乙○○跟我說有一張漁筏證要賣，問我要不要買，我表示要，並把所有
    證件給她，代價包含所有費用，約花了幾萬元，詳細數目忘了。」「（問之後有
    無收到市政府的通知？）印象中有。」「（問有無簽過這份買賣合約書？【提示
    】）印章是我的，但簽名不是我簽的，我是全權交給乙○○處理。」（見本院九
    十年八月二十四日審判筆錄）是依此證言及上述資料足認，被告所有之漁筏證確
    實係經由告訴人乙○○轉賣予黃景財。
  (二)再者，依漁業處所提供當時告訴人乙○○所代辦漁筏證出售之相關證件，並未檢
    附有被告所出具之委託書或授權書，另所檢附之被告所有之戶口名簿，其上所記
    載被告之住所係高雄市○○○路一二０巷四六之三號，係在七十三年十月遷入，
    惟依被告所提之戶口名簿，被告於七十九年五月八日已遷至高雄市○○路四號，
    此有被告所提之戶口名簿影本足稽，另依高雄市政府建設局漁業處函告，於八十
    二年間受理漁筏買賣過戶之申請案，當時漁筏主申請註銷漁業登記，應附文件為
    ：原領漁業執照、營業登記證、小型漁船營業稅免稅證明各一張、註銷原因證明
    書一份（一般以買賣契約書為證明文件）及規費收據一張；至於核准漁筏過戶申
    請案，均會同時以甲文通知買賣雙方。此有該處九十年五月二十五日九０高市漁
    一字第四五四一號函足憑。是在他人委辦之情形下，在該當時並無需有漁筏主之
    委託書或授權書，而本件漁筏證之買賣，依被告所稱係告訴人乙○○利用幫被告
    換發新證，持有相關證件後盜賣，惟告訴人卻稱係被告委託辦理出售事宜，而從
    告訴人代辦過戶所檢具之資料中，因無委託書或授權書可憑，其中所有文件又係
    告訴人所代填，是並無可認係被告所委託辦理之佐證，惟因戶口名簿或印章，均
    係個人極私有之物品，如非被盜或委託他人辦理事項而交付，第三人實無可能取
    得此等物品，是告訴人持有此物，應係被告所交付，但因此次辦理過戶所檢附之
    戶口名簿又不似被告當時之戶口名簿，且之前告訴人又曾替被告代辦換發新漁業
    執照，是告訴人所檢附之資料，係其所執有被告舊有之戶口名簿或印章，亦非不
    可能，另依漁業處所指，在核准辦理過戶之情形，均會通知買賣雙方，而此漁筏
    證之買受人即證人黃啟峰雖亦證稱有收到此一甲文，有如前述，惟因在本件過戶
    資料中所表明之被告之住所，均係被告舊有之住所，是被告是否有接到此一甲文
    ，並無可考，是亦無法從此一論點，推論如被告係遭盜賣，被告應於該當時即知
    ，而不會延至今日，始登報聲明，故單從此次之辦理買賣、過戶事宜，實無法遽
    予推論究係被告委託辦理或係告訴人擅自為之。但本件被告對於其所有之漁筏證
    既認為係遭盜賣，且於登報後，亦陸續有證人楊賜伍、林仙強對告訴人提出偽造
    文書之告訴（後均經不起訴處分，有不起訴處分書在卷可憑），表示渠等之漁筏
    證係遭告訴人乙○○盜賣，此業據證人楊賜伍、林仙強到院證稱屬實（見本院九
    十年六月二十日訊問筆錄），另證人柯德宏即漁業處人員亦到庭證稱：「當時在
    八十九年五月被告來告知說他的漁筏證有被盜賣的嫌疑，我們有去查，我們查到
    被告的漁筏證在八十二年有過戶的情況，當時有無向被告提過這件事，也記不清
    楚。之前是有聽過漁船被盜賣，但被盜賣的詳細情形如何我不清楚，是有警局向
    我們函詢。」是依三位證人所稱，在該當時確有漁筏證、漁船遭盜賣之嫌，而代
    辦人又恰好係告訴人乙○○，而被告既認自己之漁筏證係遭盜賣，且又聽聞有他
    人之漁船遭盜賣，而將被告之漁筏證過戶之代辦人又係告訴人乙○○，則被告指
    稱告訴人乙○○係盜賣之人，雖尚無積極證據可資證明被告所言屬實，但在被告
    本身而言，應認已有足夠之理由相信為真。
  (三)依前揭說明，誹謗罪之構成要件，除需有指摘足以損人名譽之客觀事實外，尚須
    行為人有誹謗之故意，另若行為人對誹謗之事，能證明其為真實者，或雖不能證
    明言論內容為真實，但依其所提證據資料，認為行為人有相當理由確信其為真實
    者，亦不得以誹謗罪之刑責相繩。而本件被告之所以會於八十九年十一月十八日
    、二十五日在台灣時報刊登廣告，乃因確信其所有之漁筏證係遭告訴人乙○○所
    盜賣，且又得知當時確有盜賣漁船之傳聞，始登報表示如有人之漁筏證被莫名之
    出售，且代辦人是乙○○，則該漁筏證早就被盜賣等語，雖被告所刊登之廣告內
    容，確足以使人以為告訴人乙○○有盜賣他人漁筏證之行為，並進而影響其為人
    代辦事項之信譽，但被告係基於確信自己之漁筏證係遭告訴人乙○○所盜賣，並
    曾聽聞有他人之漁船亦遭盜賣，且從被告所提出之本案辦理買賣之相關資料，被
    告所陳稱之事實，又非全然不可採信，雖並無積極證據足認被告所稱屬實，而被
    告在未經查證屬實之情況下，即刊登上揭廣告，亦有所不是，惟此一盜賣漁筏證
    之事並非與甲共利益無關，且依被告所提出之證據資料，雖未能完全證明為真，
    但既已足令被告認有相當理由確信為真實，揆諸首揭說明，被告之行為，自不得
    科以誹謗罪之刑責，亦即無法僅因被告有指摘足以損人名譽之行為，即令其負誹
    謗之罪責，是依法自應為被告無罪之諭知。
四、據上論斷，應依刑事訴訟法第三百零一條第一項，判決如主文。
中      華      民      國      九十      年      九    月      四      日
                                  臺灣高雄地方法院刑事第四庭
                                      法  官  楊  國  祥
右正本證明與原本無異。
如不服本判決，應於判決送達後十日內，向本院提出上訴狀。
                                      書記官  陳  怡  真
中    華    民    國    九十      年       九      月        四        日


司法院資訊處製作；財團法人民間司法改革基金會備份。
